【裁判字號】    93,訴,3682
【裁判日期】    950309
【裁判案由】    菸酒管理法
【裁判全文】
臺北高等行政法院判決
                                     93年度訴字第03682號
                              .
原      告  甲○○○○○○
訴訟代理人  丁○○
被      告  新竹縣政府
代  表  人  乙○○縣長）住同.
訴訟代理人  戊○○兼送達代收.
            丙○○
上列當事人間因違反菸酒管理法事件，原告不服財政部中華民國
93年9 月13日台財訴字第09300357940 號訴願決定，提起行政訴
訟。本院判決如下：
    主  文
原告之訴駁回。
訴訟費用由原告負擔。
    事  實
一、事實概要：緣原告為財政部核准領有酒製造業許可執照之業
    者，原登記工廠所在地為新竹縣新豐鄉松林村松柏林87號，
    經新竹縣警察局橫山分局會同被告菸酒稽查人員於民國（下
    同）91年11月29日查獲原告擅自在「新竹縣湖口鄉湖南村湖
    南2 之18號」產製米酒，經清點結果，現場除有製酒之各類
    設備外，尚有標示為原告產製之名富米酒891 箱（每箱24瓶
    ；每瓶0.6 公升）、20公升裝米酒14桶計280 公升，現值計
    新臺幣（下同）2,840,587 元（24瓶×891 箱×同時期市場
    價格每瓶130 元＋280 公升×同時期市場價格每瓶130 元/0
    .6 公 升/ 瓶，計算方式以元以下4 捨5 入）。又被告菸酒
    稽查人員再於92年7 月10日查得原告自行以「新竹縣新埔鎮
    ○○路493 號」為製酒工廠，現場查得有名富米酒724 箱、
    新富米酒712 箱（每箱24瓶；每瓶0.6 公升），現值計4,48
    0,320 元[ （24瓶×（724 箱＋712 箱）×同時期市場價格
    每瓶130 元] ，被告審理原告違反行為時菸酒管理法第5 條
    第2 項、第14條等規定之違章成立，乃依同法第55條第1 款
    規定，分別以93年5 月6 日府財稅字第0930046995號及93年
    5 月5 日府財稅字第0930046992號行政處分書（下稱原處分
    ），按查獲物查獲時現值處以1 倍及2 倍之罰鍰2,840,587
    元及8,960,64 0元。原告不服，提起訴願，經遭駁回，遂提
    起本件行政訴訟。
二、兩造聲明：
  (一)原告聲明求為判決：訴願決定及原處分均撤銷。
  (二)被告聲明求為判決：駁回原告之訴。
三、兩造之主張：
甲、原告主張之理由：
一、按行為時菸酒管理法第14條及第55條第1 款雖規定，菸酒製
    造業者未依規定申請增設工廠即為營業者，應處以查獲物現
    值1 倍以上5 倍以下之罰鍰，惟查該處罰規定因不符比例原
    則，且顯已過度侵害人民權利，故93年1 月7 日公布之菸酒
    管理法乃廢止該項不合理之處罰規定。
二、行為時菸酒管理法第55條第1 款之處罰規定不符比例原則，
    則依該條所為之行政處分，亦不符比例原則且有處罰過當之
    嫌，理由如下：
  (一)查前揭菸酒管理法中，最嚴重之違規行為當屬產製、輸入私
    酒或劣酒，因該等行為將對消費者身體健康造成嚴重危害，
    故該法第46條至第48條乃規定，未經主管機關許可，產製、
    輸入私酒、劣酒者，處1年以下有期徒刑，併科30萬元以上
    150萬元以下罰金。而實務上法院對前揭不法行為之判決，
    通常均處行為人6個月以下有期徒刑，並諭知准予易科罰金
    ，故產製私酒劣酒之行為人所受之最重不利法律效果，折合
    約僅170萬元。
  (二)又同法第54條第1項第3款規定：「菸酒製造業者違反第14條
    規定增設工廠者，處新臺幣5 萬元以上，25萬元以下之罰鍰
    」，即菸酒業者未經主管機關核准而增設工廠者，僅裁罰5
    萬元至25萬元之罰鍰，然原處分對同一事實卻裁罰原告高達
    1千1百餘萬元之罰鍰，顯處罰過當。
  (三)另同法第14條規定增設工廠應向主管機關申請之立法目的，
    在於使主管機關知悉業者營銷之酒類是否確由其經營之工廠
    生產，透過經常稽查之方式，以達掌握業者之製酒過程是否
    符合法規及符合衛生標準之目的，以有效管理合法製酒業者
    之製酒過程，絕非以處罰業者為目的。原告因申請登記之製
    酒工廠面積過小，在不及向主機關申辦之情況下，因此於新
    竹縣湖口鄉湖南村湖南2 之18號、新竹縣新埔鎮○○路493
    號增設工廠，以產製部份米酒，及擺放原申請工廠產製之米
    酒。而在前揭二處所生產之米酒，均依製程標準所釀造，無
    任何不符衛生標準之處，該米酒之品質亦與原登記製酒工廠
    相同，非屬私酒或劣酒，卻遭主管機關裁罰高達11,801,227
    元罰鍰，其法律效果已高於產製私酒、劣酒7 倍之多，故原
    處分之處罰顯已過當，且不符立法意旨。
三、另原處分以米酒市場價格130元做為裁罰基準，亦已嚴重侵
    害原告權益：
  (一)按同法第55條第1 款係規定：「．．．處以查獲物現值1 倍
    以上5 倍以下之罰鍰。」所謂現值乃查獲時之米酒「現在價
    值」為裁罰標準，然財政部卻於菸酒查緝及檢舉案件處理作
    業要點內規定「現值」即為標貼之售價或市場價格，倘未貼
    售價即依查得資料認定，然查該行政命令已超越菸酒管理法
    之授權範圍。
  (二)被告於原告增設工廠所查獲之米酒，均係生產完畢積放於工
    廠，即被查獲之米酒均係甫於工廠產製完畢，尚未運出或銷
    售，也無流入市場之營業行為，該米酒在被告查獲時之「現
    在價值」應屬產製米酒之成本價值，絕非流入市場之銷售價
    值，則原處分以現在米酒市場價格130 元計算，顯不符合同
    法第55條之規定，查原告所生產之米酒之成本每瓶約僅8 元
    ，而檢舉或查獲違規菸酒案件獎勵辦法第2 條第2 項第2 款
    規定，亦以每公升25元計算，故前揭被查獲之米酒每瓶容量
    為0.6 公升，則每瓶之現值為15元，始符菸酒管理法之規範
    意旨及比例原則。
乙、被告主張之理由：
一、按「菸酒製造業者增設工廠時，應以書面載明工廠所在地，
    向中央主管機關申請核准並取得工廠登記證後，始得營業。
    」、「菸酒製造業者違反第14條規定增設工廠者，處以新臺
    幣5 萬元以上25萬元以下罰鍰。」、「違反第14條規定而營
    業者，處以查獲物查獲時現值1 倍以上5 倍以下罰鍰。」分
    別為行為時菸酒管理法第14條、第54條第1 項第3 款及第55
    條第1 款所明定。次按「依本法第52條第2 項及第55條規定
    裁罰之案件，初犯者，處以現值1 倍罰鍰；累犯者，每次累
    加現值1 倍處罰，最高處以現值5 倍罰鍰。」、「前條第3
    款所稱現值，指查獲時，該違規菸酒所標貼之售價。未標貼
    售價者，依查得之資料認定。」復為行為時菸酒查緝及檢舉
    案件處理作業要點第38條第3 款及第39條所明定。
二、查財政部核發之台財庫酒製第DＺ000000000000號及DＺ000000
    000000號酒製造業許可執照，原告之總機構及工廠所在地皆
    登記於「新竹縣新豐鄉松林村松柏林87號」。新竹縣警察局
    橫山分局及被告所屬菸酒稽查人員前後二次於前揭時間、地
    點增設工廠從事米酒產製分裝，現場除裝置有裝配機、噴印
    機、酒過瀘器等各類製酒器具外，尚有米酒成品其數量分別
    為891箱（每箱24瓶；每瓶0.6公升）、20公升裝米酒14桶計
    280公升（第1次查獲）及1,436箱（第2次查獲），且原告亦
    坦承上開米酒工廠產製米酒，並未依法向財政部申請核准，
    此分別有臺灣新竹地方法院檢察署92年10月30日91年度偵字
    第3769號、4631號、6904號、92年度偵字第1526號檢察官不
    起訴處分書、新竹縣警察局橫山分局91年11月29日日竹縣橫
    警刑字第00000001428 號刑事案件報告書、被告查獲違法嫌
    疑菸酒案件現場處理紀錄表及原告之受託代理人蔡瑞仁談話
    筆錄、現場照片等附案佐證，原告違反行為時菸酒管理法第
    14條規定甚明，應依同法第54條第1 項第3 款及第55條第1
    款規定處罰，惟依據財政部92年7 月1 日台財庫字第092035
    1152號函及93年3 月29日台財庫中字第09303400513 號函釋
    ，違反菸酒管理法第14條，未經許可自行增設工廠之規定，
    因同時涉及該法第54條第1 項第3 款、第2 項及同法第55條
    第1 款之處罰規定，應視個案擇一從重處罰。基此，被告依
    同法第55條第1 項第1 款規定分別按查獲物查獲時現值1 倍
    及2 倍處以罰鍰2,840,587 元及8,960, 640元，並無不合。
三、查獲物查獲時現值係指當地同時期該項菸酒之市場價格，原
    則上應不低於有關該菸酒產製及銷售之各種成本及費用（含
    應負擔之各種稅費），並不因其於產製、出廠、銷售等不同
    階段而異，財政部分別於92年12月30日以台財庫中字第0920
    346569號函及93年3 月29日台財庫中字第0930340513號函釋
    在案。被告依據上開函釋規定，並經參考臺灣菸酒股份有限
    公司網站西元2004年4 月14日所載同質量米酒價格，即0.6
    公升裝19.5度米酒每瓶售價130 元，作為本案查獲物現值之
    計算標準，並無不當。
四、依據司法院釋字第275 號解釋：「人民違反法律上之義務而
    應受行政罰之行為，法律無特別規定時，雖不以出於故意為
    必要，仍須以過失為其責任條件。但應受行政罰之行為，僅
    須違反禁止規定或作為義務，而不以發生損害或危險為其要
    件者，推定為有過失，於行為人不能舉證證明自己無過失時
    ，即應受處罰。」原告係實際從事酒品產製業務，基於業務
    所需，自應有相當之注意。自不得未經財政部核准即於「新
    竹縣新埔鎮○○路493 號」產製米酒，是以，原告陳稱於增
    設工廠生產之米酒，均依製程標準釀造，未有任何不符衛生
    標準之處，其產品品質亦與原登記製酒廠相同云云，顯為卸
    責之詞，實不足採。
五、按「菸酒製造業者於許可執照所載工廠所在地以外場所產製
    之菸酒」，其本質屬行為時菸酒管理法第6 條所稱之私菸、
    私酒。因此，新修訂之菸酒管理法施行細則第5 條即將其納
    入私菸酒範疇內規範之，菸酒製造業者違反同法第14條規定
    未經中央主管機關核准增設工廠所產製之菸酒，則依新修訂
    之菸酒管理法第46條第1 項「產製私菸、私酒者，處新臺幣
    10萬元以上100 萬元以下罰鍰。但查獲物查獲時現值超過新
    臺幣100 萬元者，處查獲物查獲時現值1 倍以上5 倍以下罰
    鍰。」及第58條「依本法查獲之私菸、私酒、劣菸、劣酒與
    供產製私菸、私酒之原料、器具及酒類容器，沒收或沒入之
    。」規定論處，故原條文第55條規定乃係配合相關條文之修
    正而予以刪除，非原告所謂因不符比例原則云云而廢止不罰
    。又查93年1 月7 日修正公布之菸酒管理法施行日期，行政
    院93年6 月8 日院臺財字第0930025949號令發布，定自93年
    7 月1 日施行。況且修正前菸酒管理法第55條第1 款之處罰
    ，係屬行政罰，非行政刑罰，並無刑法第2 條第1 項「從新
    從輕」規定之適用。且除法規另有規定外，以「實體從舊程
    序從新」之行政原則，原告明知違法，卻遲遲未改善，被告
    依據行為時有效之法規認定原告違規事實，並據以分別按查
    獲物現值處以1 倍及2 倍之罰鍰，並無違誤。是以，原告主
    張被告以不合時宜之法規處鉅額罰鍰，實不足採。
    理  由
一、按「本法所稱產製，包括製造、分裝等有關行為。」、「菸
    酒製造業者之設立，應以書面載明左列事項，向中央主管機
    關申請設立許可：一、業者名稱。二、產品種類。三、資本
    總額。四、總機構及工廠所在地。五、負責人姓名及住、居
    所。六、其他中央主管機關規定應行載明之事項。」、「菸
    酒製造業者增設工廠時，應以書面載明工廠所在地，向中央
    主管機關申請核准並取得工廠登記證後，始得營業。」、「
    有左列各款情形之一者，處以查獲物查獲時現值1倍以上5倍
    以下之罰鍰：一、違反第12條、第14條或第20條之規定而營
    業者。」分別為行為時菸酒管理法第5 條第2 項、第10條第
    1 項、第14條、第55條第1 款所明定。又「本法第5 條第2
    項所稱分裝，係將散裝或其他較大數量、重量、容量包裝之
    菸酒，重新拆封予以改裝或灌裝為較小規格包裝，而無其他
    製造或加工之行為。」為同法施行細則第4 條所明定。又行
    為時財政部發布之菸酒查緝及檢舉案件處理作業要點第38條
    第3 款規定：「依本法第52條第2 項及第55條規定裁罰之案
    件，初犯者，處以現值1 倍罰鍰；累犯者，每次累加現值1
    倍處罰，最高處以現值5 倍罰鍰。」及第39條規定：「前條
    第3 款所稱現值，指查獲時，該違規菸酒所標貼之售價。未
    標貼售價者，依查得之資料認定。」再財政部92年7 月1 日
    台財庫字第0920351152號函釋：「．．．二、至該菸酒如係
    業者未經許可即自行增設工廠所產製，除違反『菸酒稅法』
    第9 條規定，應由稽徵機關依法查處外，另同時涉及違反『
    菸酒管理法』第54條第1 項第3 款及第2 項規定．．．及依
    同法第55條第1 款規定，由地方主管機關處以查獲物查獲時
    現值1 倍以上5 倍以下罰鍰之罰則規定，因係同一行為，在
    擇一從重處罰之原則下，由地方主管機關視實際個案，．．
    ．處罰。」；財政部92年12月30日台財庫中字第0920346569
    號函釋及93年3 月29日台財庫字第0930340513號函釋意旨略
    謂，查獲物查獲時現值係指當地同時期該項菸酒之市場價格
    ，其原則上應不低於有關該菸酒產製及銷售之各種成本及費
    用（含應負擔之各種稅費），並不因其於產製、出廠、銷售
    等不同階段而異。查上開要點係主管機關就菸酒管理法之裁
    罰基準所為細節性、技術性之釋示；上開函釋係主管機關就
    未經許可自行增設工廠之違規，究應適用何條文予以處罰及
    就菸酒管理法所規定之「查獲物查獲時現值」含義，所為細
    節性、技術性及定義性之釋示，經核均未違反逾越母法或違
    反法律保留原則，被告據以適用，自無不合。
二、本件原告為經財政部核准領有酒製造業許可執照之業者，原
    登記總機構及工廠所在地皆為新竹縣新豐鄉松林村松柏林87
    號，被告及新竹縣警察局橫山分局先後於91年11月29日及92
    年7 月10日，查獲原告於未經核准增設工廠前，即擅以「新
    竹縣湖口鄉湖南村湖南2 之18號」、「新竹縣新埔鎮○○路
    493 號」等二處為製酒之工廠，從事米酒產製、分裝，現場
    除裝置有裝配機、噴印機、酒過濾器等各類製酒器具外，尚
    有米酒成品為名富米酒891 箱（每箱24瓶；每瓶0.6 公升）
    、20公升裝米酒14桶計280 公升（第1 次查獲）及新富米酒
    、名富米酒共1,436 箱（第2 次查獲）等情，為原告所自承
    ，且有財政部核發之台財庫酒製第DＺ000000000000號及DＺ00
    00000000000 號酒製造業許可執照影本、新竹縣警察局橫山
    分局91年11月29日竹縣橫警刑字第1428號刑事案件報告書、
    被告查獲違法嫌疑菸酒案件現場處理紀錄表、被告扣押物收
    據、被告查緝菸酒業稽查報告、原告之受託代理人蔡瑞仁談
    話筆錄、現場照片及臺灣新竹地方法院檢察署91年度偵字第
    3769號、第4631號、第6904號及92年度偵字第1526號不起訴
    處分書等相關資料附案可證，原告違反前揭菸酒管理法第14
    條規定之違章事證明確，可堪認定。被告乃參據行為時菸酒
    查緝及檢舉案件處理作業要點伍、處罰之第38條第3 款及第
    39條規定：「依本法第52條第2 項及第55條規定裁罰之案件
    ，初犯者，處以現值1 倍罰鍰；累犯者，每次累加現值1 倍
    處罰，最高處以現值5 倍罰鍰。」及「前條第3 款所稱現值
    ，指查獲時，該違規菸酒所標貼之售價。未標貼售價者，依
    查得之資料認定。」分別按查獲物查獲時現值2,840,587 元
    及4,480,320 元處以1 倍及2 倍之罰鍰計2,840,587 元及8,
    960,640 元，有原處分在卷可按，揆諸上揭規定，並無不合
    。
三、原告雖主張其於增設工廠生產之米酒，均依製程標準釀造，
    未有不符衛生標準之處，產品品質亦與原登記製酒廠相同云
    云，惟參據司法院釋字第275 號解釋：「人民違反法律上之
    義務而應受行政罰之行為，法律無特別規定時，雖不以出於
    故意為必要，仍需以過失為其責任條件。但應受行政罰之行
    為，僅需違反禁止規定或作為義務，而不以發生損害或危險
    為要件者，推定為有過失，於行為人不能舉證證明自己無過
    失時，即應受處罰。」意旨，原告係實際從事酒品產製業務
    ，對於增設工廠生產酒類，依菸酒管理法第14條規定，有向
    中央主管機關申請核准並取得工廠登記證之法定義務，竟未
    經向財政部申請核准即擅自於新竹縣湖口鄉湖南村湖南2 之
    18號、新竹縣新埔鎮○○路493 號二址產製米酒，原告縱非
    故意，惟其為義務人，違反上開作為義務，又不能舉證證明
    自己無過失，仍難卸免其過失之責任。且原告縱曾取得菸酒
    製造業許可製造，惟其既另有本件增設工廠生產酒類情形，
    仍應依上揭菸酒管理法之規定為申請始可，此乃為達規範及
    管理菸酒製造業者所為之規定，至其產製菸酒成品是否合乎
    標準乃另一問題，原告不得據此主張免罰，故原告此部分主
    張，為卸責之詞，殊不足採。
四、至原告主張：行為時菸酒管理法第55條第1 款關於菸酒製造
    業者未依規定申請增設工廠即為營業者處以罰鍰之規定，已
    於93年1 月7 日修正公布時廢止，且原規定之罰鍰過重，不
    符比例原則云云。按菸酒管理法第6 條規定：「本法所稱私
    菸、私酒，指未經許可產製或輸入之菸酒。」準此，菸酒製
    造業者於許可執照所載工廠所在地以外場所產製之菸酒，其
    本質即屬菸酒管理法第6 條所稱之私菸、私酒，新修正（即
    93 年6月29日修正發布，同日施行）菸酒管理法施行細則第
    5 條第1 項第5 款將「菸酒製造業者於許可執照所載工廠所
    在地以外場所產製之菸酒。」納入菸酒管理法第6 條規定之
    私菸酒範疇內，經核與母法規範意旨並無不合。菸酒製造業
    者違反菸酒管理法第14條規定未經中央主管機關核准增設工
    廠所產製之菸酒，應依新修正（93年1 月7 日修正公布，93
    年7 月1 日施行）之菸酒管理法第46條第1 項規定：「產製
    私菸、私酒者，處新臺幣10萬元以上100 萬元以下罰鍰。但
    查獲物查獲時現值超過新臺幣100 萬元者，處查獲物查獲時
    現值1 倍以上5 倍以下罰鍰。」論處，故原條文第54條、第
    55條規定乃係配合相關條文之修正而予以刪除，非原告主張
    因不符比例原則而廢止不罰。又按中央法規標準法第18條規
    定，係有關各機關受理人民聲請許可案件適用法規時之規定
    ，至其所謂處理程序，係指主管機關處理事件之程序，並不
    包括行政救濟之程序在內，本件原處分係罰鍰處分，並非人
    民聲請許可案件，自不適用中央法規標準法第18條規定。而
    行為時菸酒管理法第54條、第55條第1 款，關於未經許可即
    增設工廠產製菸酒者所規定之罰鍰，係屬行政罰，並非刑罰
    ，尚無刑法第2 條第1 項規定之適用餘地，原告此部分主張
    ，亦不足採。本件原處分依處分時法規處罰並無不合，至系
    爭規定雖嗣後經總統93年1 月7 日華總一義字第0920024922
    1 號令公布刪除，惟本案違反事實係發生於91年11月及92年
    7 月間，被告適用行為時有效之法規認定原告違規事實，及
    據上開財政部92年7 月1 日台財庫字第0920351152號函，依
    行為時菸酒管理法第55條第1 款規定處以罰鍰，洵屬有據。
五、至原告雖主張本件被查獲之米酒均係甫於工廠產製完畢，尚
    未運出或銷售，也無流入市場之營業行為，其查獲時之「現
    在價值」應係產製米酒之成本價值，原告認應以1 瓶0 ．6
    公升處罰15元為合理，原處分以米酒市場價格130 元做為裁
    罰基準，有所違誤云云。惟按前揭菸酒管理法第55條規定以
    「查獲物查獲時現值」裁罰案件之現值認定，係指當地同時
    期該項菸酒之市場價格，其原則上應不低於有關該菸酒產製
    及銷售之各種成本及費用（含應負擔之各種稅費），並不因
    其於產製、出廠、銷售等不同階段而異，即非以該違規菸酒
    是否已繳納菸酒稅而定其裁罰基準之現值，否則將會產生未
    依法繳納稅者反而因現值低（因不含菸酒稅），處之罰鍰低
    於依法繳稅者（因含菸酒稅，現值高）之不合理情形，有財
    政部93年3 月29日台財庫中字第0930340513號函釋可資參照
    ，查該函釋核與菸酒管理法規範意旨無違且未增加法律所無
    之限制。被告依據上開函釋規定，參考臺灣菸酒股份有限公
    司www.ttw.gov.tw網站西元2004年4 月14日所載同質量米酒
    價格，即0.6 公升裝19.5度米酒每瓶售價130 元，[原告亦
    表示當時市價確為130 元 (見言詞辯論筆錄)] 作 為本案查
    獲物現值之計算標準，並無不當；原告稱應以查獲系爭產製
    米酒之成本價值每瓶15元為裁罰基準乙節，乃無所據，核不
    足採。
六、綜上所述，原處分以原告違反行為時菸酒管理法第14條規定
    之違章事證明確，乃依同法第55條第1 款規定，參酌菸酒查
    緝及檢舉案件處理作業要點，衡酌其違規情節，違規之次數
    ，以查獲物查獲時現值2,840,587 元及4,480,320 元，分別
    處以1 倍及2 倍之罰鍰計2,840,587 元及8,960,640 元，揆
    諸首揭規定，並無逾越法律授權之得裁罰額度上限，行政裁
    量之判斷餘地無濫用或逾越之情形，核無不合，訴願決定，
    予以維持，亦屬妥適，原告徒執前詞，訴請撤銷，為無理由
    ，應予駁回。
據上論結，本件原告之訴為無理由，爰依行政訴訟法第98條第3
項前段，判決如主文。
中    華    民    國    95    年    3     月    9     日
                       第三庭審判長法  官  姜素娥
                                   法  官  陳國成
                                   法  官  陳秀
上為正本係照原本作成。
如不服本判決，應於送達後20日內，向本院提出上訴狀並表明上
訴理由，如於本判決宣示後送達前提起上訴者，應於判決送達後
20日內補提上訴理由書（須按他造人數附繕本）。
中    華    民    國    95    年    3     月    9     日
                                   書記官  呂美玲


司法院資訊處製作；財團法人民間司法改革基金會備份。
